---
title: "3_Cahyani Dyah Rofiana"
author: "Cahyani Dyah Rofiana"
date: "2023-12-16"
output: html_document
---

```{r setup, include=FALSE}
knitr::opts_chunk$set(echo = TRUE)
```

#PACKAGES
```{r, echo=FALSE}
library(dLagM)
library(dynlm)
library(MLmetrics)
library(lmtest)
library(car)
```

## Impor Data
Data yang diambil adalah data dari web https://www.kaggle.com/datasets/lucastrenzado/repsol-stock-data-20-years dan mengambil data pada tanggal 26 Oktober 2020 hingga 3 maret 2021. 
Peubah respon (Y) : Close 
Peubah penjelas (X) : Open
```{r}
data <- rio::import("https://raw.githubusercontent.com/CahyaniDyahRofiana/PraktikumUTSMPDW/main/Praktikum%203/DataTugas3.csv")
str(data)
data
```

## Pembagian Data
```{r}
#Split data dengan proporsi: 80% training dan 20% testing
train<-data[1:73,]
test<-data[74:91,]
```

```{r}
#data time series
train.ts<-ts(train)
test.ts<-ts(test)
data.ts<-ts(data)
```

## Model Koyck

Model Koyck didasarkan pada asumsi bahwa semakin jauh jarak lag peubah independen dari periode sekarang maka semakin kecil pengaruh peubah lag terhadap peubah dependen.

Koyck mengusulkan suatu metode untuk menduga model dinamis distributed lag dengan mengasumsikan bahwa semua koefisien $\beta$ mempunyai tanda sama.

Model kyock merupakan jenis paling umum dari model infinite distributed lag dan juga dikenal sebagai geometric lag

$$
y_t=a(1-\lambda)+\beta_0X_t+\beta_1Z_t+\lambda Y_{t-1}+V_t
$$

dengan $$V_t=u_t-\lambda u_{t-1}$$

### Pemodelan Koyck

Pemodelan model Koyck dengan `R` dapat menggunakan `dLagM::koyckDlm()` . 

Fungsi `koyckDlm()` akan menerapkan model lag terdistribusi dengan transformasi Koyck satu prediktor. Nilai `x` dan `y` tidak perlu sebagai objek *time series* (`ts`). `intercept` dapat dibuat `TRUE` untuk memasukkan intersep ke dalam model.

```{r}
#MODEL KOYCK
model.koyck <- koyckDlm(x = train$Xt, y = train$Yt)
summary(model.koyck)
AIC(model.koyck)
BIC(model.koyck)
```

Dari hasil tersebut, didapat bahwa peubah $x_t$ dan $y_{t-1}$ memiliki nilai $P-Value<0.05$. Hal ini menunjukkan bahwa peubah $x_t$ dan $y_{t-1}$ berpengaruh signifikan terhadap $y$. Adapun model keseluruhannya adalah sebagai berikut

$$
\hat{Y_t}=0.6964-4.6182Y_{t-1}+5.5392X_{t}
$$

### Peramalan dan Akurasi Model Koyk

Berikut adalah hasil peramalan y untuk 18 periode kedepan menggunakan model koyck

```{r}
#h =18, merupakan 18 periode yang akan diprediksi selanjutnya
fore.koyck <- forecast(model = model.koyck, x=test$Xt, h=18)
fore.koyck

#akurasi data testing
mape.koyck <- MAPE(fore.koyck$forecasts, test$Yt)

#akurasi data training
GoF(model.koyck)
```
Berdasarkan akurasi di atas, terlihat bahwa nilai MAPE keduanya tidak jauh berbeda. Artinya, model regresi dengan distribusi lag ini tidak `overfitted` atau `underfitted`

## Regression with Distributed Lag (DLm)

Pemodelan model Regression with Distributed Lag dengan `R` dapat menggunakan `dLagM::dlm()` .

Fungsi `dlm()` akan menerapkan model lag terdistribusi dengan satu atau lebih prediktor. Nilai `x` dan `y` tidak perlu sebagai objek *time series* (`ts`). $q$ adalah integer yang mewakili panjang *lag* yang terbatas.

### *Lag* Optimum

```{r}
#penentuan lag optimum 
finiteDLMauto(formula = Yt ~ Xt,
              data = data.frame(train),
              model.type = "dlm", error.type = "AIC")
```
Diperoleh lag optimum untuk peubah $O_3$ adalah 10 hari sebelumnya. Selanjutnya dilakukan pemodelan kembali dengan $q=10$

### Pemodelan (Lag=10)

```{r}
model.dlm <- dlm(x = train$Xt,y = train$Yt , q = 10)
summary(model.dlm)
AIC(model.dlm)
BIC(model.dlm)
```

Dari hasil diatas, didapat bahwa $P-value$ dari intercept dan $x_{t}<0.05$. Hal ini menunjukkan bahwa intercept dan $x_{t}$ berpengaruh signifikan terhadap $y$. Adapun model keseluruhan yang terbentuk adalah sebagai berikut

$$
\hat{Y_t}=2.44635+0.84832X_t-0.19494X_{t-1}+...-0.06423X_{t-10}
$$

### Peramalan dan Akurasi

Berikut merupakan hasil peramalan $y$ untuk 18 periode kedepan

```{r}
fore.dlm <- forecast(model = model.dlm, x=test$Xt, h=18)
fore.dlm

#akurasi data testing
mape.dlm <- MAPE(fore.dlm$forecasts, test$Yt)

#akurasi data training
GoF(model.dlm)
```
Berdasarkan akurasi di atas, terlihat bahwa nilai MAPE keduanya tidak jauh berbeda. Artinya, model regresi dengan distribusi lag ini tidak `overfitted` atau `underfitted`

### *Lag* Optimum

```{r}
#penentuan lag optimum 
finiteDLMauto(formula = Yt ~ Xt,
              data = data.frame(train), q.min = 1, q.max = 6,
              model.type = "dlm", error.type = "AIC", trace = FALSE)
```

Berdasarkan output tersebut, lag optimum didapatkan ketika lag=3. Selanjutnya dilakukan pemodelan untuk lag=3

```{r}
#model dlm dengan lag optimum
model.dlm2 <- dlm(x = train$Xt,y = train$Yt , q = 3)
summary(model.dlm2)
AIC(model.dlm2)
BIC(model.dlm2)
```

Dari hasil tersebut terdapat beberapa peubah yang berpengaruh signifikan terhadap taraf nyata 5% yaitu intercept dan $x_t$. Adapun keseluruhan model yang terbentuk adalah

$$
\hat{Y_t}=0.75353+1.08010X_t+...+0.16259X_{t-3}
$$

Adapun hasil peramalan 18 periode kedepan menggunakan model tersebut adalah sebagai berikut

```{r}
#peramalan dan akurasi
fore.dlm2 <- forecast(model = model.dlm2, x=test$Xt, h=18)
mape.dlm2<- MAPE(fore.dlm2$forecasts, test$Yt)
#akurasi data training
GoF(model.dlm2)
```

Model tersebut merupakan model yang sangat baik dengan nilai MAPE yang kurang dari 10%.

## Model Autoregressive

Peubah dependen dipengaruhi oleh peubah independen pada waktu sekarang, serta dipengaruhi juga oleh peubah dependen itu sendiri pada satu waktu yang lalu maka model tersebut disebut *autoregressive* (Gujarati 2004).

### Pemodelan

Pemodelan Autoregressive dilakukan menggunakan fungsi `dLagM::ardlDlm()` . Fungsi tersebut akan menerapkan *autoregressive* berordo $(p,q)$ dengan satu prediktor. Fungsi umum dari `ardlDlm()` adalah sebagai berikut.

```{r, eval=FALSE}
ardlDlm(formula = NULL , data = NULL , x = NULL , y = NULL , p = 1 , q = 1 , 
         remove = NULL )
```

Dengan $p$ adalah integer yang mewakili panjang *lag* yang terbatas dan $q$ adalah integer yang merepresentasikan ordo dari proses *autoregressive*.

#ARDL

```{r}
model.ardl <- ardlDlm(x = train$Xt, y = train$Yt, p = 1 , q = 1)
summary(model.ardl)
AIC(model.ardl)
BIC(model.ardl)
```

Hasil di atas menunjukkan bahwa selain intersept dan peubah $x_{t}$, hasil uji t menunjukkan nilai-p pada peubah $\ge0.05$ Hal ini menunjukkan bahwa intersept dan peubah $x_{t}$ berpengaruh signifikan terhadap $y_t$, sementara pebuah selain itu tidak berpengaruh pada taraf 5%. Model keseluruhannya adalah sebagai berikut:

$$
\hat{Y}=0.5852 +1.4596X_t-0.1334X_{t-1}-0.3944Y_{t-1}
$$

### Peramalan dan Akurasi

```{r}
fore.ardl <- forecast(model = model.ardl, x=test$Xt, h=18)
fore.ardl

#akurasi data testing
mape.ardl <- MAPE(fore.ardl$forecasts, test$Yt)

#akurasi data training
mape.ardl.train <- GoF(model.ardl)["MAPE"]

c("MAPE Testing"=mape.ardl,"MAPE Training"=mape.ardl.train)
```
Berdasarkan akurasi di atas, terlihat bahwa nilai MAPE keduanya tidak jauh berbeda. Artinya, model regresi dengan distribusi lag ini tidak `overfitted` atau `underfitted`

Data di atas merupakan hasil peramalan untuk 18 periode ke depan menggunakan Model Autoregressive dengan $p=1$ dan $q=1$.

```{r}
mape.ardl <- MAPE(fore.ardl$forecasts, test$Yt)
mape.ardl
#akurasi data training
GoF(model.ardl)
```

Berdasarkan akurasi di atas, terlihat bahwa nilai MAPE keduanya tidak jauh berbeda. Artinya, model regresi dengan distribusi lag ini tidak `overfitted` atau `underfitted`

### *Lag* Optimum untuk ARDL

```{r}
#penentuan lag optimum
model.ardl.opt <- ardlBoundOrders(data = data.frame(data), ic = "AIC", 
                                  formula = Yt ~ Xt )
min_p=c()
for(i in 1:15){
  min_p[i]=min(model.ardl.opt$Stat.table[[i]])
}
q_opt=which(min_p==min(min_p, na.rm = TRUE))
p_opt=which(model.ardl.opt$Stat.table[[q_opt]] == 
              min(model.ardl.opt$Stat.table[[q_opt]], na.rm = TRUE))
data.frame("q_optimum" = q_opt, "p_optimum" = p_opt, 
           "AIC"=model.ardl.opt$min.Stat)
```


Dari tabel di atas, dapat terlihat bahwa nilai AIC terendah didapat ketika 
$p=13$ dan $q=3$, yaitu sebesar `-26.65472	`. Artinya, model autoregressive optimum 
didapat ketika $p=13$ dan $q=3$. Selanjutnya nilai ini akan dimasukkan ke 
dalam proses pembentukan model ardl.

```{r}
model.ardl <- ardlDlm(x = train$Xt, y = train$Yt, p = 13 , q = 3)
summary(model.ardl)
```
Terdapat 2 peubah yang berpengaruh signifikan terhadap nilai $Close$ pada selang kepercayaan 95% yaitu $Y_{t-1}$ . Artinya, menurut model ARDL dengan $p=13$ dan $q=3$, nilai Close saat ini dipengaruhi oleh kandungan $Open$ pada saat ini. Model keseluruhannya adalah sebagai berikut:

$$
\hat{Y}=2.23938+ 1.49042X_t+0.62594 X_{t-1}+...-0.86284 Y_{t-1}+0.04203Y_{t-3}
$$



## Pemodelan DLM & ARDL dengan Library `dynlm`

Pemodelan regresi dengan peubah *lag* tidak hanya dapat dilakukan dengan fungsi pada *packages* `dLagM` , tetapi terdapat *packages* `dynlm` yang dapat digunakan. Fungsi `dynlm` secara umum adalah sebagai berikut.

```{r, eval=FALSE}
dynlm(formula, data, subset, weights, na.action, method = "qr",
  model = TRUE, x = FALSE, y = FALSE, qr = TRUE, singular.ok = TRUE,
  contrasts = NULL, offset, start = NULL, end = NULL, ...)
```

Untuk menentukan `formula` model yang akan digunakan, tersedia fungsi tambahan yang memungkinkan spesifikasi dinamika (melalui `d()` dan `L()`) atau pola linier/siklus dengan mudah (melalui `trend()`, `season()`, dan `harmon()`). Semua fungsi formula baru mengharuskan argumennya berupa objek deret waktu (yaitu, `"ts"` atau `"zoo"`).

# Pemodelan DLM & ARDL dengan Library `dynlm`
```{r}
#sama dengan model dlm q=1
cons_lm1 <- dynlm(Yt ~ Xt+L(Xt),data = train.ts)
#sama dengan model ardl p=1 q=0
cons_lm2 <- dynlm(Yt ~ Xt+L(Yt),data = train.ts)
#sama dengan ardl p=1 q=1
cons_lm3 <- dynlm(Yt ~ Xt+L(Xt)+L(Yt),data = train.ts)
#sama dengan dlm p=2
cons_lm4 <- dynlm(Yt ~ Xt+L(Xt)+L(Xt,2),data = train.ts)
```

## Ringkasan Model
```{r}
summary(cons_lm1)
summary(cons_lm2)
summary(cons_lm3)
summary(cons_lm4)
```


Berdasarkan plot tersebut, terlihat bahwa plot yang paling mendekati data aktualnya adalah Model autoregressive, sehingga dapat disimpulkan model terbaik dalam hal ini adalah model regresi autoregressive.

### SSE

```{r}
deviance(cons_lm1)
deviance(cons_lm2)
deviance(cons_lm3)
deviance(cons_lm4)
```

### Uji Diagnostik

```{r}
#uji model
if(require("lmtest")) encomptest(cons_lm1, cons_lm2)
```

#### Autokorelasi

```{r}
#durbin watson
dwtest(cons_lm1)
dwtest(cons_lm2)
dwtest(cons_lm3)
dwtest(cons_lm4)
```

#### Heterogenitas

```{r}
bptest(cons_lm1)
bptest(cons_lm2)
bptest(cons_lm3)
bptest(cons_lm4)
```

#### Kenormalan

```{r}
shapiro.test(residuals(cons_lm1))
shapiro.test(residuals(cons_lm2))
shapiro.test(residuals(cons_lm3))
shapiro.test(residuals(cons_lm4))
```

## Perbandingan Model

```{r}
akurasi <- matrix(c(mape.koyck, mape.dlm, mape.dlm2, mape.ardl))
row.names(akurasi)<- c("Koyck","DLM 1","DLM 2","Autoregressive")
colnames(akurasi) <- c("MAPE")
akurasi
```

Berdasarkan nilai MAPE, model paling optimum didapat pada Model Koyck karena memiliki nilai MAPE yang terkecil.

### Plot

```{r}
par(mfrow=c(1,1))
plot(test$Xt, test$Yt, type="b", col="black", ylim=c(5.226,10.86))
points(test$Xt, fore.koyck$forecasts,col="red")
lines(test$Xt, fore.koyck$forecasts,col="red")
points(test$Xt, fore.dlm$forecasts,col="blue")
lines(test$Xt, fore.dlm$forecasts,col="blue")
points(test$Xt, fore.dlm2$forecasts,col="orange")
lines(test$Xt, fore.dlm2$forecasts,col="orange")
points(test$Xt, fore.ardl$forecasts,col="green")
lines(test$Xt, fore.ardl$forecasts,col="green")
legend("topleft",c("aktual", "koyck","DLM 1","DLM 2", "autoregressive"), lty=1, col=c("black","red","blue","orange","green"), cex=0.8)
```
Berdasarkan plot tersebut, terlihat bahwa plot yang paling mendekati data aktualnya adalah Model autoregressive, sehingga dapat disimpulkan model terbaik dalam hal ini adalah model regresi autoregressive.