---
title: "Tugas Praktikum 2"
author: "Cahyani Dyah Rofiana"
date: "2023-09-12"
output: html_document
---

```{r}
library(dplyr)
library(TTR)
library(forecast)
library(lmtest) #untuk uji formal pendeteksian autokorelasi
install.packages("orcutt") 
library(orcutt) #untuk model regresi Cochrane-Orcutt
install.packages("HoRM") 
library(HoRM) #untuk model regresi Hildreth-Lu
```

## Input Data
Menggunakan data yang disediakan pada link
https://www.kaggle.com/datasets/lucastrenzado/repsol-stock-data-20-years
Tetapi,data yang digunakan saat ini adalah harga Penutup (Close) sebagai peubah respon, dan harga Tertinggi (High) serta harga Pembuka (Open) sebagai peubah penjelas serta hanya menggunakan data pada 4 Januari - 31 Agustus 2021 dengan jumlah 198 amatan.

```{r}
library(rio)
data <- import("https://raw.githubusercontent.com/CahyaniDyahRofiana/PraktikumUTSMPDW/main/Praktikum%202/fix.csv")
data
View(data)
```
*Plot Time Series* dari penawaran harga tertinggi pada stock repsol perhari
```{r}
#Membentuk objek time series
data.ts<-ts(data$close)
data.ts

#Membuat plot time series
ts.plot(data.ts, xlab="Time Period ", ylab="close", main= "Time Series Plot of Close")
points(data.ts)
```
#Eksplorasi Data
```{r}
#Eksplorasi Data
library(ggpubr)
ggscatter(data,x = "High",y="close",color="#F08080",
          add = "reg.line" , # Add regression line 
          conf.int = TRUE, # Add confidence interval
          add.params = list(color = "#191970", 
                            fill = "lightgray"))
ggscatter(data,x = "open",y="close",color="#FFD700",
          add = "reg.line" , # Add regression line 
          conf.int = TRUE, # Add confidence interval
          add.params = list(color = "#6B8E23",
                            fill = "lightgray"))

#Berikut adalah Nilai Korelasi
cor(data$High,data$close)
cor(data$open,data$close)
```

Berdasarkan hasil scatter plot di atas, terlihat adanya hubungan / korelasi positif antara peubah "open" dan "High" terhadap peubah respon yaitu "close", pada gambar terlihat bahwa titik-titik kedua plot adalah naik ke kanan atas. Hal tersebut didukung dengan hasil perhitungan aplikasi `R` yang menunjukkan nilai korelasi antara "High" dengan "Close" sebesar *0.992447*. Sementara, antara "Open" dengan "Close" memiliki nilai korelasi sebesar *0.9809984*.

```{r}
#model regresi
model <- lm(close~open+High, data = data)
summary(model)
```

Model yang dihasilkan adalah $$(high)_i=-0.10631-0.19130(Open)+ 1.18618    (High)$$ Berdasarkan hasil dari ringkasan model diketahui bahwa hasil uji F memiliki nilai *p-value* \< $\alpha$ (5%). Artinya, minimal ada satu variabel yang berpengaruh nyata terhadap model. Hasil uji-t parsial kedua parameter regresi, yaitu intersep dan koefisien regresi juga menunjukkan hal yang sama, yaitu memiliki *p-value* \< $\alpha$ (5%) sehingga nyata dalam taraf 5%. Selanjutnya dapat dilihat juga nilai $R^2= 0.9854  $. Artinya, sebesar 98.54% keragaman harga penutup (close) dapat dijelaskan oleh peubah harga pembuka (open) dan harga tertinggi (high). Hasil nya cukup baik. Namun, perlu dilakukan uji sisaannya.

```{r}
#sisaan dan fitted value
sisaan<- residuals(model)
fitValue<- predict(model)

#Diagnostik dengan eksploratif
par(mfrow = c(2,2))
qqnorm(sisaan)
qqline(sisaan, col = "#191970", lwd = 2)
plot(fitValue, sisaan, col = "#191970", pch = 20, xlab = "Sisaan", ylab = "Fitted Values", main = "Sisaan vs Fitted Values")
abline(a = 0, b = 0, lwd = 2)


hist(sisaan, col = "#191970")
plot(seq(1,170,1), sisaan, col = "#191970", pch = 20, xlab = "Sisaan", ylab = "Order", main = "Sisaan vs Order")
lines(seq(1,170,1), sisaan, col = "#FFC0CB")
 abline(a = 0, b = 0, lwd = 2)
```
Berdasarkan plot yang dihasilkan, pada plot di sebelah kiri menunjukkan  apakah sisaan menyebar normal, lalu sebelah kanan menunjukkan sebaran autokorelasi.

Berdasarkan Normal Q-Q Plot dapat dilihat bahwa sisaan cenderung menyebar normal dan pada histogram menunjukkan sisaan menjulur ke kiri
Kemudian pada Plot sisaan dan *Fitted Value* menunjukkan adanya pola sisaan

Plot Sisaan vs *Order* menunjukkan adanya pola pada sisaan. 
Untuk mengetahui normalitas sisaan dan plot ACF dan PACF maka akan dilakukan uji formal.


```{r}
#Mengetahui apakah Sisaan Menyebar Normal/Tidak
#H0: sisaan mengikuti sebaran normal
#H1: sisaan tidak mengikuti sebaran normal
shapiro.test(sisaan)
ks.test(sisaan, "pnorm", mean=mean(sisaan), sd=sd(sisaan))
```

Berdasarkan uji formal Saphiro-Wilk dan Kolmogorov-Smirnov didapatkan nilai *p-value* (0.02704) \< $\alpha$ (5%). Artinya, tidak cukup bukti untuk menyatakan sisaan berdistribusi normal.

```{r}
#ACF dan PACF identifikasi autokorelasi
par(mfrow = c(1,2))
acf(sisaan)
pacf(sisaan)
```

Berdasarkan plot ACF dan PACF, terlihat bahwa terdapat yang melewati garis biru. Oleh karena itu dapat dipastikan lebih lanjut dengan uji formal dengan uji Durbin Watson.

```{r}
#Mendeteksi adanya autokorelasi dengan uji-Durbin Watson
#H0: tidak ada autokorelasi
#H1: ada autokorelasi
dwtest(model)
```

Berdasarkan hasil DW Test, didapatkan nilai $DW = 1.8973$ dan *p-value* = $0.2235$. Berdasarkan tabel Durbin-Watson diperoleh nilai $DL = 1.73728$ dan $DU = 1.76093$. Nilai DW masih tidak berada di antara nilai DL dan DU. Artinya, tidak berada di daerah inkonklusif, dapat dikatakan berada di daerah autokorelasi positif maupun bebas dari autokorelasi. Namun, dengan nilai p-value (0.0248) \< 0.05 dapat disimpulkan bahwa tolak H0,yang artinya cukup bukti mengatakan adanya autokorelasi. Oleh karena itu, diperlukan penangan autokorelasi. Penanganan yang akan digunakan menggunakan dua metode, yaitu Cochrane-Orcutt dan Hildret-Lu.


Oleh karena itu, diperlukan penangan autokorelasi. Penanganan yang akan digunakan menggunakan dua metode, yaitu Cochrane-Orcutt dan Hildret-Lu.

## Penanganan Autokorelasi


```{r}
# Metode Cochrane-Orcutt
#Penanganan Autokorelasi Cochrane-Orcutt
modelCO<-cochrane.orcutt(model)
modelCO
```

Hasil keluaran model setelah dilakukan penanganan adalah sebagai berikut. $$(high)_i=-0.047783-0.228123(open)+1.216937(High)$$ Hasil juga menunjukkan bahwa nilai DW dan p-value meningkat menjadi $2.00198$ dan $0.4771$. Nilai DW sudah berada pada rentang DU \< DW \< 4-DU atau $1.76093 < DW <2.23907 $. Hal tersebut juga didukung dengan nilai *p-value* \> 0.05, artinya belum cukup bukti menyatakan bahwa sisaan terdapat autokorelasi pada taraf nyata 5%. Untuk nilai $ρ ̂$ optimum yang digunakan adalah $0.13579$. Nilai tersebut dapat diketahui dengan *syntax* berikut.
```{r}
#Rho optimum
rho<- modelCO$rho
rho
```
```{r}
#Transformasi Manual
close.trans<- data$close[-1]-data$close[-170]*rho
High.trans<- data$High[-1]-data$High[-170]*rho
open.trans<- data$open[-1]-data$open[-170]*rho
modelCOmanual<- lm(close.trans~ High.trans+open.trans)
summary(modelCOmanual)
```

Hasil model transformasi bukan merupakan model sesungguhnya. Koefisien regresi masih perlu dicari kembali mengikuti $β_0^*=β_0+ρ ̂β_0$ dan $β_1^*=β_1$.

```{r}
#Mencari Penduga Koefisien Regresi setelah Transformasi ke Persamaan Awal
b0bintang <- modelCOmanual$coefficients[-3]
b0 <- b0bintang/(1-rho)
b1 <- modelCOmanual$coefficients[-2]
b2 <- modelCOmanual$coefficients[-1]
b0
b1
b2
```

Hasil perhitungan koefisien regresi tersebut bernilai sama dengan model yang dihasilkan menggunakan *packages*.

### Metode Hildreth-Lu
Metode ini akan mencari nilai SSE terkecil dan dapat dicari secara manual maupun menggunakan packages. 
```{r}
#Penanganan Autokorelasi Hildreth lu
# Hildreth-Lu
hildreth.lu.func<- function(r, model){
  x <- model.matrix(model)[,-1]
  y <- model.response(model.frame(model))
  n <- length(y)
  t <- 2:n
  y <- y[t]-r*y[t-1]
  x <- x[t]-r*x[t-1]
  
  return(lm(y~x))
}

#Pencariab rho yang meminimumkan SSE
r <- c(seq(0.1,0.9, by= 0.1))
tab <- data.frame("rho" = r, "SSE" = sapply(r, function(i){deviance(hildreth.lu.func(i, model))}))
round(tab, 4)
```
Akan dicari kira-kira $ρ$ yang menghasilkan SSE minimum. Kemudian pada hasil di atas terlihat $ρ$ minimum ketika 0.1. Namun, hasil tersebut masih kurang tepat sehingga akan dicari kembali $ρ$ yang lebih optimum dengan ketelitian yang lebih. Jika sebelumnya jarak antar $ρ$ yang dicari adalah 0.1, kali ini jarak antar $ρ$ adalah 0.001 dan dilakukan pada selang 0.2 sampai dengan 0.5.

```{r}
rOpt <- seq(0.2,0.5, by= 0.001)
tabOpt <- data.frame("rho" = rOpt, "SSE" = sapply(rOpt, function(i){deviance(hildreth.lu.func(i, model))}))
head(tabOpt[order(tabOpt$SSE),])
```

```{r}
#Grafik SSE optimum
par(mfrow = c(1,1))
plot(tab$SSE ~ tab$rho , type = "l", xlab = "Rho", ylab = "SSE")
abline(v = tabOpt[tabOpt$SSE==min(tabOpt$SSE),"rho"], lty = 2, col="red",lwd=2)
text(x=0.200, y=5.286052, labels = "rho=0.200", cex = 0.8)
```

Perhitungan yang dilakukan aplikasi `R` menunjukkan bahwa nilai $ρ$ optimum, yaitu saat SSE terkecil terdapat pada nilai $ρ=0.200$. Hal tersebut juga ditunjukkan pada plot. Selanjutnya, model dapat didapatkan dengan mengevaluasi nilai $ρ$ ke dalam fungsi `hildreth.lu.func`, serta dilanjutkan dengan pengujian autokorelasi dengan uji Durbin-Watson. Namun, setelah pengecekan tersebut tidak lupa koefisien regresi tersebut digunakan untuk transformasi balik. Persamaan hasil transformasi itulah yang menjadi persamaan sesungguhnya.

```{r}
#Model terbaik
modelHL <- hildreth.lu.func(0.200, model)
summary(modelHL)
```

```{r}
#Transformasi Balik
cat("y = ", coef(modelHL)[1]/(1-0.200), "+", coef(modelHL)[2],"x", sep = "")
```

Setelah dilakukan tranformasi balik, didapatkan model dengan metode Hildreth-Lu sebagai berikut. $$y_i=0.4199603+0.9588002x_t$$

```{r}
#Deteksi autokorelasi
dwtest(modelHL)
```

Hasil uji Durbin-Watson juga menunjukkan bahwa nilai DW sebesar $2.3284$ berada pada selang daerah tidak ada autokorelasi. Hal tersebut juga didukung oleh *p-value* sebesar $0.9809$, di mana *p-value* \> $\alpha$=5%. Artinya tak tolak $H_0$ atau belum cukup bukti menyatakan bahwa ada autokorelasi dalam data harga tertinggi (high) dengan metode Hildreth-Lu pada taraf nyata 5%.

Terakhir, akan dibandingkan nilai SSE dari ketiga metode (metode awal, metode Cochrane-Orcutt, dan Hildreth-Lu).

```{r}
#Perbandingan
sseModelawal <- anova(model)$`Sum Sq`[-1]
sseModelCO <- anova(modelCOmanual)$`Sum Sq`[-1]
sseModelHL <- anova(modelHL)$`Sum Sq`[-1]
mseModelawal <- sseModelawal/length(data$close)
mseModelCO <- sseModelCO/length(data$close)
mseModelHL <- sseModelHL/length(data$close)
akurasi <- matrix(c(sseModelawal,sseModelCO,sseModelHL,
                    mseModelawal,mseModelCO,mseModelHL),nrow=2,ncol=3,byrow = T)
colnames(akurasi) <- c("Model Awal", "Model Cochrane-Orcutt", "Model Hildreth-Lu")
row.names(akurasi) <- c("SSE","MSE")
akurasi
```



## Kesimpulan

Autokorelasi yang terdapat pada data harga penutupan stock repsol terjadi akibat adanya korelasi di antara unsur penyusunnya. Adanya autokorelasi menyebabkan model regresi kurang baik karena dapat berpengaruh terhadap kenaikan galat. Autokorelasi dapat dideteksi secara eksploratif melalui plot sisaan, ACF, dan PACF, serta dengan uji formal Durbin-Watson. 

Metode Hildreth-Lu menghasilkan nilai MSE (0.01839852) yang lebih rendah dari MSE pada model awal, sehingga dapat dikatakan bahwa metode Hildreth-Lu dalam penanganan autokorelasi di 170 amatan data stock repsol periode Januari 2020-Agustus 2021 ini sudah baik.