---
title: "MPDW"
author: "Cahyani Dyah Rofiana"
date: "2023-10-16"
output: html_document
---


## Library
```{r, warning=FALSE,error=FALSE,message=FALSE}
library(ggplot2)
library(tsibble)
library(tseries)
library(MASS)
library(dplyr)
library(TTR)
library(forecast)
library(lmtest)
library(orcutt)
library(HoRM)
library(dLagM)
library(dynlm)
library(MLmetrics)
library(car)
library(TSA)
library(aTSA)
```

# Import Data
```{r, warning=FALSE,error=FALSE,message=FALSE}
library(rio)
data <- import("https://raw.githubusercontent.com/CahyaniDyahRofiana/PraktikumUTSMPDW/main/Data/data.csv")
str(data)
data
```

# Cek Stasioner
## Plot *Time Series*
### Data Penuh
```{r, warning=FALSE,error=FALSE}
data.ts <- ts(data$CabaiMerahKeriting)
plot.ts(data.ts, lty=1, xlab="Periode", ylab="Harga Cabai Merah keriting", main="Plot Data Penuh Harga Cabai Merah Keriting")
```
Plot deret waktu di atas menunjukkan bahwa data stasioner dalam rataan, ditandai dengan data cenderung menyebar di sekitar nilai tengahnya

### Data Latih
```{r}
train<-data$CabaiMerahKeriting[1:112]
train.ts<-ts(train)
plot.ts(train.ts, lty=1, xlab="Periode", ylab="Harga Cabai Merah Keriting", main="Plot Data Latih Harga Cabai Merah Keriting")
```
Berdasarkan plot data deret waktu pada data latih, terlihat bahwa data tidak stasioner dalam rataan, ditandai dengan data cenderung tidak menyebar di sekitar nilai tengahnya

### Data Uji
```{r}
test<-data$CabaiMerahKeriting[-c(113:139)]
test.ts<-ts(test)
plot.ts(test.ts, lty=1, xlab="Periode", ylab="Harga Cabai Merah Keriting", main="Plot Data Uji Harga Cabai Merah Keriting")
```

## Plot ACF
```{r, warning=FALSE,error=FALSE}
acf(train.ts)
```

Berdasarkan plot ACF, terlihat bahwa plot ACF pada data tersebut *tails off slowly* atau menurun secara perlahan.

## Uji ADF
```{r, warning=FALSE,error=FALSE}
tseries::adf.test(train.ts)
```

$H_0$ : Data tidak stasioner dalam rataan

$H_1$ : Data stasioner dalam rataan

Berdasarkan uji ADF tersebut, didapat *p-value* sebesar 0.3275 yang lebih besar dari taraf nyata 5% sehingga tak tolak $H_0$ dan menandakan bahwa data tidak stasioner dalam rataan. Hal ini sesuai dengan hasil eksplorasi menggunakan plot time series dan plot ACF, sehingga ketidakstasioneran model kedepannya harus ditangani 

## Plot Box-Cox

```{r}
index <- seq(1:112)
bc = boxcox(train.ts~index, lambda = seq(-8,2,by=0.01))
#Nilai Rounded Lambda
lambda <- bc$x[which.max(bc$y)]
lambda
#SK
bc$x[bc$y > max(bc$y) - 1/2 * qchisq(.95,1)]
```

Gambar di atas menunjukkan nilai *rounded value* ($\lambda$) optimum sebesar **=-0.08** dan pada selang kepercayaan 95% nilai memiliki batas bawah **-0.54* dan batas atas *0.37**. Selang tersebut tidak memuat nilai 1 sehingga dapat dikatakan bahwa data tidak stasioner dalam ragam.

Dengan demikian, data tidak stasioner dalam rataan tetapi tidak stasioner dalam ragam.

#Penanganan Ketidakstasioneran Data
```{r}
train.diff<-diff(train.ts,differences = 1) 
plot.ts(train.diff, lty=1, xlab="Periode", ylab="Harga Cabai Merah Keriting", main="Plot Data Uji Harga Cabai Merah Keriting")
```
Berdasarkan plot data deret waktu, terlihat bahwa data sudah stasioner dalam rataan ditandai dengan data bergerak pada nilai tengah tertentu (tidak terdapat trend ataupun musiman pada data)


# Identifikasi Model
##Plot ADF
```{r}
tseries::adf.test(train.diff)
```
$H_0$ : Data tidak stasioner dalam rataan

$H_1$ : Data stasioner dalam rataan

Berdasarkan uji ADF tersebut, didapat *p-value* sebesar 0.02812 yang lebih kecil dari taraf nyata 5% sehingga  tolak $H_0$ dan menandakan bahwa data  stasioner dalam rataan. Hal ini sesuai dengan hasil eksplorasi menggunakan plot time series dan plot ACF, sehingga sudah berhasil ditangani dan dapat dilanjutkan ke pemodelan. 
## Plot ACF

```{r}
acf(train.diff)
```

Berdasarkan plot tersebut, terlihat bahwa plot ACF *cuts off*,sehingga jika plot PACF dianggap tails of, maka model tentatifnya adalah ARIMA(0,1,13).


## Plot PACF

```{r}
pacf(train.diff)
```

Berdasarkan plot tersebut, terlihat bahwa plot PACF cenderung cuts off pada lag ke 13, sehingga jika plot ACF dianggap tails of, maka model tentatifnya adalah ARIMA(13,1,0).

## Plot EACF

```{r}
eacf(train.diff)
```

Identifikasi model menggunakan plot EACF dilakukan dengan melihat ujung segitiga pada pola segitiga nol. Dalam hal ini model tentatif yang terbentuk adalah ARIMA(0,1,2) dan ARIMA (1,1,3), ARIMA(2,1,2), dan ARIMA(3,1,3)

# Pendugaan Parameter Model Tentatif

## ARIMA(0,1,2)

```{r}
model1=Arima(train.diff, order=c(0,1,2),method="ML")
model1
summary(model1) #AIC=2262.49
lmtest::coeftest(model1) 
```

## ARIMA(1,1,3)
```{r}
model2=Arima(train.diff, order=c(1,1,3),method="ML")
summary(model2) #AIC=2262.41
lmtest::coeftest(model2) #ar2 signifikan
```

## ARIMA(2,1,2)
```{r}
model3=Arima(train.diff, order=c(2,1,2),method="ML")
summary(model3) #AIC=2261.9
lmtest::coeftest(model3) 
```

## ARIMA(3,1,3)
```{r}
model4=Arima(train.diff, order=c(3,1,3),method="ML")
summary(model4) #AIC=2264.51
lmtest::coeftest(model4) 
```

Berdasarkan pendugaan parameter di atas, nilai AIC terkecil (2261.9) dimiliki oleh model ARIMA(2,1,2) dan parameter model ARIMA(2,1,2) juga seluruhnya signifikan sehingga model yang dipilih adalah model ARIMA(2,1,2).

# Diagnostik Model
## Eksplorasi
```{r}
#Eksplorasi
sisaan<- model3$residuals
par(mfrow=c(2,2))
qqnorm(sisaan)
qqline(sisaan, col = "blue", lwd = 2)
plot(c(1:length(sisaan)),sisaan)
acf(sisaan)
pacf(sisaan)
par(mfrow = c(1,1))
```
Berdasarkan plot kuantil-kuantil normal, secara eksplorasi ditunjukkan sisaan cenderung menyebar normal mengikuti garis $45^{\circ}$ tetapi beberapa pengamatan di kanan dan kiri tidak mengikuti garis. Kemudian dapat dilihat juga lebar pita sisaan yang cenderung tidak sama menandakan bahwa sisaan memiliki ragam yang heterogen.  Kondisi ini akan diuji lebih lanjut dengan uji formal.

## Uji Formal
```{r}
#1) Sisaan Menyebar Normal
ks.test(sisaan,"pnorm") 
#tak tolak H0 > sisaan menyebar normal
```

Selain dengan eksplorasi, asumsi tersebut dapat diuji menggunakan uji formal. Pada tahapan ini uji formal yang digunakan untuk normalitas adalah uji Kolmogorov-Smirnov (KS). Hipotesis pada uji KS adalah sebagai berikut.

$H_0$ : Sisaan menyebar normal

$H_1$ : Sisaan tidak menyebar normal

Berdasarkan uji KS tersebut, didapat *p-value* sebesar <2.2e-16 yang lebih kecil dari taraf nyata 5% sehingga tolak $H_0$ dan menandakan bahwa sisaan tidak menyebar normal. 

```{r}
#2) Sisaan saling bebas/tidak ada autokorelasi
Box.test(sisaan, type = "Ljung") 
#tak tolak H0 > sisaan saling bebas
```

Selanjutnya akan dilakukan uji formal untuk kebebasan sisaan menggunakan uji Ljung-Box. Hipotesis yang digunakan adalah sebagai berikut.

$H_0$ : Sisaan saling bebas

$H_1$ : Sisaan tidak tidak saling bebas

Berdasarkan uji Ljung-Box tersebut, didapat *p-value* sebesar 0.9724 yang lebih besar dari taraf nyata 5% sehingga tak tolak $H_0$ dan menandakan bahwa sisaan saling bebas.

```{r}
#3) Sisaan homogen
Box.test((sisaan)^2, type = "Ljung") 
#tak tolak H0 > sisaan homogen
```

Hipotesis yang digunakan untuk uji kehomogenan ragam adalah sebagai berikut.

$H_0$ : Ragam sisaan homogen

$H_1$ : Ragam sisaan tidak homogen

Berdasarkan uji Ljung-Box terhadap sisaan kuadrat tersebut, didapat *p-value* sebesar 0.3521 yang lebih besar dari taraf nyata 5% sehingga terima $H_0$ dan menandakan bahwa ragam sisaan homogen.

```{r}
#4) Nilai tengah sisaan sama dengan nol
t.test(sisaan, mu = 0, conf.level = 0.95) 
#tak tolak h0 > nilai tengah sisaan sama dengan 0
```

Terakhir, dengan uji-t, akan dicek apakah nilai tengah sisaan sama dengan nol. Hipotesis yang diujikan sebagai berikut.

$H_0$ : nilai tengah sisaan sama dengan 0

$H_1$ : nilai tengah sisaan tidak sama dengan 0

Berdasarkan uji-ttersebut, didapat *p-value* sebesar 0.5766 yang lebih besar dari taraf nyata 5% sehingga tak tolak $H_0$ dan menandakan bahwa nilai tengah sisaan sama dengan nol.


# Forecasting
Peramalan dilakukan untuk 45 periode ke depan.

```{r}
ramalan<- forecast::forecast(model3, h =27) 
ramalan
data.ramalan <- ramalan$mean
plot(ramalan)
```

Berdasarkan hasil plot ramalan di atas, dapat dilihat bahwa ramalan ARIMA(2,1,2) cenderung stabil hingga akhir periode. Selanjutnya, dapat dicari nilai akurasi antara hasil ramalan dengan data uji.

# Akurasi
```{r}
pt_1 <- train.diff[112] #nilai akhir data latih
hasil <- data.ramalan
ts.plot(train.diff,hasil)
```

```{r, warning=FALSE}
perbandingan<-matrix(data=c(head(test.ts, n=27), hasil[-1]),
                     nrow = 27, ncol = 2)
colnames(perbandingan)<-c("Aktual","Hasil Forecast")
perbandingan
accuracy(ts(hasil[-1]), head(test.ts, n=27))
```

Diperoleh nilai MAPE yang cukup besar sehingga diperlukan evaluasi model lebih lanjut